臺灣高等法院臺中分院刑事裁定
111年度毒抗字第17號
抗  告  人  
即  被  告  詹偉志



上列抗告人即被告因違反毒品危害防制條例案件，經檢察官聲請
送觀察勒戒，不服臺灣臺中地方法院中華民國110年11月22日第
一審刑事裁定（110年度毒聲字第1448號。聲請案號：臺灣臺中
地方檢察署110年度聲觀字第1244號。偵查案號：同署110年度毒
偵字第3366號），提起抗告，本院裁定如下：
    主  文
抗告駁回。
    理  由
一、本件抗告意旨略以：㈠檢察官對毒癮治療方式，固得依職權
    斟酌個案具體情節，裁量採行「緩起訴之戒癮治療」或「聲
    請法院裁准觀察、勒戒」。惟此一裁量權之行使，並非毫無
    節制，仍須為合義務性裁量。毒品危害防制條例已明文賦予
    檢察官就是否給予被告戒癮治療的緩起訴處分有裁量權，檢
    察官自應妥適審查被告是否符合緩起訴之要件而為決定，如
    所為裁量有濫用或怠於行使裁量權之瑕疵，自得為司法審查
    之對象。㈡被告前曾於民國104年間因施用第二級毒品安非他
    命，經裁定送觀察勒戒後，於105年2月3日執行完畢。本件
    因與友人見面不堪其引誘而於住處吸食二級毒品甲基安非他
    命，嗣因警方圍捕其友人而遭查獲，然被告長期受毒品所蝕
    ，欲徹底擺脫毒癮控制，本非一日之功，對於被告偶發性之
    施用毒品行為，在未經醫院評估戒癮治療是否可行以前，實
    不宜遽施以強制監禁式戒治處遇。㈢被告並無戒癮治療認定
    標準第2條第2項所列不適合為附命緩起訴完成戒癮治療之情
    事，應無不適合為戒癮治療之法定事由。本件被告並非於施
    用毒品時遭警查獲，仍願於警詢時接受尿檢，而無掩飾犯行
    之情況，堪認無繼續施用毒品之傾向，非不能給予被告由醫
    師進行評估是否能接受戒癮治療之機會。被告既無不適合為
    戒癮治療之法定事由，然檢察官未給予被告就是否接受觀察
    勒戒或戒癮治療處分之陳述意見機會，即向法院聲請送觀察
    勒戒，又未見其說明必須送觀察勒戒之理由，顯未斟酌個案
    情節，逕自選擇「聲請觀察、勒戒」之方式處理，難謂已為
    合義務性之裁量。又被告於冷氣行擔任裝設人員，其父親甫
    於110年11月13日過世，對親友積欠近二十餘萬醫療及喪葬
    費用，猶待已為家中經濟支柱之被告逐一償還，被告與母親
    及奶奶同住，其等均已年邁，仰賴被告之扶養與照護，如執
    行觀察勒戒，將導致被告家庭頓失經濟來源，對被告之經濟
    及家庭影響甚鉅，爰提起本件抗告，請將原裁定撤銷，發回
    原審法院另為適法處理等語。
二、按犯毒品危害防制條例第10條之罪者，檢察官應聲請法院裁
    定，或少年法院（地方法院少年法庭）應先裁定，令被告或
    少年入勒戒處所觀察、勒戒，其期間不得逾2月。依前項規
    定為觀察、勒戒或強制戒治執行完畢釋放後，3年後再犯第1
    0條之罪者，適用前2項之規定，毒品危害防制條例第20條第
    1項、第3項分別定有明文。又同條例第20條第1項規定之觀
    察、勒戒處分，並非對於施用毒品犯罪者之懲處，而係針對
    受處分人將來之危險所為預防、矯正措施之保安處分，目的
    係為斷絕施用毒品者之身癮及心癮，並屬強制規定，凡犯毒
    品危害防制條例第10條之罪者，經檢察官聲請，法院僅得依
    法裁定受處分人令入勒戒處所觀察、勒戒，並無自由裁量之
    餘地。至於法務部基於防制毒品危害之刑事政策與毒品危害
    防制條例第24條規定，鑑於若干施用毒品者如僅施以徒刑不
    足以斷絕毒癮之規範本旨，令檢察機關與行政院衛生褔利部
    合作，訂定美沙東戒癮治療計畫，改以緩起訴處分方式轉介
    毒品施用者前往醫療院所治療。惟是否給予被告為附命完成
    戒癮之緩起訴處分，仍屬檢察官之職權，非法院所得審酌（
    最高法院107年度台上字第3987號刑事判決意旨參照）。
三、經查，抗告人基於施用第二級毒品甲基安非他命之犯意，於
     110年9月9日16時許，在臺中市○○區○○街000號，以將甲基
    安非他命倒入吸食器內燒烤吸食煙霧之方式，施用第二級毒
    品甲基安非他命1次之犯罪事實，業據抗告人於警詢及偵查
    中坦承不諱（見110年度毒偵字第3366號卷第27頁、第65頁
    至第67頁），而抗告人經警採尿送驗結果，確呈安非他命、
    甲基安非他命陽性反應，有臺中市政府警察局豐原分局委託
    鑑驗尿液代號與真實姓名對照表、正修科技大學超微量研究
    科技中心110 年10 月4日尿液檢驗報告各1 紙在卷可佐（見
    同上偵查卷第41頁至第43頁），足認抗告人前揭自白核與事
    實相符，抗是告人施用第二級毒品之犯行，堪以認定。
　　又抗告人前於104年間因施用毒品案件，經原審法院裁定送
    觀察、勒戒觀察，於105年2月3日執行完畢，有臺灣高等法
    院被告前案紀錄表1份在卷可佐。是抗告人前次觀察、勒戒
    執行完畢迄至本案施用毒品犯行，顯已逾3年，依毒品危害
    防制條例第20條第3項規定，即應令觀察、勒戒（最高法院1
    09年度台上大字第3826號裁定意旨參照）。原審因而認檢察
    官聲請將抗告人送勒戒處所觀察、勒戒，為有理由，而裁定
    將抗告人送勒戒處所施以觀察、勒戒，核其認事用法，俱無
    不合。
四、抗告意旨雖以前詞置辯，惟查：
  ㈠毒品危害防制條例第24條第1 項，雖採行「觀察、勒戒」與
    「緩起訴之戒癮治療」並行之雙軌模式，然並無「緩起訴之
    戒癮治療」應優先於「觀察、勒戒」之強制規定，因此，檢
    察官對於「初犯」及「3年後再犯」施用毒品案件，本得按
    照個案情形，依法裁量決定採行「緩起訴之戒癮治療」或「
    觀察、勒戒」。且是否給予被告為附命完成戒癮治療之緩起
    訴處分，事屬刑事訴訟法第253條之1第1項及第253條之2第1
    項第6款特別賦予檢察官之職權，法院原則上應尊重檢察官
    職權之行使，僅就檢察官之判斷有違背法令、事實認定有誤
    或其他裁量重大明顯瑕疵等事項，予以有限之低密度審查，
    檢察官就此裁量權之行使，苟無濫用或不當情形，自不得任
    意指為違法（最高法院103年台上字第2464號、107年台上字
    第3987號判決意旨參照）。
  ㈡又毒品危害防制條例中關於觀察、勒戒之規定，乃係導入一
    療程觀念，針對受處分人將來之危險所為預防、矯治措施之
    保安處分，目的係在戒除受處分人施用毒品身癮及心癮之措
    施，以達教化與治療之目的，其立法意旨在幫助施用毒品者
    戒毒，非屬懲戒行為人之性質，核與刑罰執行之目的不同，
    且此為法律之強制規定，除有毒品危害防制條例第21條第1
    項規定犯同條例第10條之罪者，於犯罪未發覺前，自動向衛
    生福利部指定之醫療機構請求治療，醫療機構免將請求治療
    者送法院或檢察機關，以及同條例第24條第1 項規定檢察官
    先依刑事訴訟法第253 條之1 第1 項、第253條之2第1項第4
    款至第6款或第8款規定，為附條件之緩起訴處分時，不適用
    第20條第1 項之程序外，凡違反同條例第10條之規定者，檢
    察官即應依同條例第20條第1 項規定，向法院提出聲請裁定
    令入勒戒處所觀察、勒戒。而被告是否適用毒品危害防制條
    例第24條第1 項所定之戒癮治療程序，原係法律賦予檢察官
    之裁量權限，要非法院所得審酌，已如前述，是經檢察官聲
    請法院裁定將被告送勒戒處所觀察、勒戒者，法院僅得就其
    聲請審查被告是否有施用毒品之行為，以及被告是否為「初
    犯」或為觀察、勒戒、強制治療執行完畢後「3年內再犯」
    而為准駁之裁定，並無自由斟酌以其他方式替代或得以其他
    原因免予執行之權。
　㈢本件抗告人既有檢察官聲請意旨所載施用第二級毒品之犯行
    明確，又無於犯罪未發覺前，自動向指定醫療機構請求治療
    情事，且本次施用第二級毒品犯行，距其最近一次犯施用毒
    品罪，經依法觀察勒戒執行完畢釋放後，已逾3年，且此段
    期間並無觀察、勒戒或強制戒治之情形，檢察官於斟酌個案
    情節及卷內事證後，未依刑事訴訟法第253條之1第1項、第2
    53條之2等規定對被告為附條件之緩起訴處分，而係選擇向
    法院聲請裁定被告入勒戒處所觀察、勒戒，以達戒癮治療之
    目的，洵屬檢察官裁量權之適法行使，法院自應予以尊重，
    且查無檢察官聲請有何違背法令、認定事實有誤或其他重大
    明顯瑕疵之處，其聲請應屬有據，自無由法院審酌以其他方
    式替代之餘地。抗告意旨關於檢察官未給予抗告人陳述意見
    之機會部分，觀諸現行毒品危害防制條例，並無課以檢察官
    於聲請觀察、勒戒前或法院裁定前，應訊問被告是否同意觀
    察、勒戒之規定。且依毒品戒癮治療實施辦法及完成治療認
    定標準第6條第1項「檢察官為緩起訴處分前，應得參加戒癮
    治療被告之同意，並向其說明完成戒癮治療應遵守事項後，
    指定其前往治療機構參加戒癮治療」、第2項「未滿20歲之
    被告，並應得其法定代理人之同意」等規定，受戒癮治療者
    必須自行前往治療機構接受戒癮治療並遵守一定事項，一旦
    違反，其緩起訴處分即有可能遭到撤銷，並由檢察官依法繼
    續偵查或起訴。故如檢察官欲依毒品危害防制條例第24條規
    定，以緩起訴方式替代觀察、勒戒時，自應訊問行為人是否
    同意接受戒癮治療。是緩起訴之戒癮治療應屬法律賦予檢察
    官偵查裁量結果之作為，不得認為係施用毒品者所享有之權
    利。故檢察官於偵查中並未就應聲請觀察、勒戒或給予緩起
    訴處分之相關裁量要件予以訊問，逕依本件案卷之訴訟資料
    書面審理後，向法院聲請將被告送勒戒處所觀察、勒戒，難
    謂有何違反正當程序或侵害被告聽審權之情。至其他抗告意
    旨有關抗告人之家庭狀況等情，經核則均非法院裁定應否令
    入勒戒處所觀察、勒戒時所得審酌之事項，被告據以提起抗
    告，亦屬無據，而不足採。原審因而裁定抗告人應送勒戒處
    所執行觀察、勒戒，經核認事用法並無不合。抗告人仍執前
    詞，提起本件抗告，指摘原裁定不當，為無理由，應予駁回
    。
五、據上論結，應依刑事訴訟法第412條，裁定如主文。　　　
中　　華　　民　　國　　111 　年　　1 　　月　　7 　　日
            刑事第一庭  審判長法　官　江  德  千
                              法  官　簡  源  希
                              法  官　高  增  泓
以上正本證明與原本無異。
不得抗告。 
                              書記官　黃  美  珍
　　　　　　　　　　　　　　　
中　　華　　民　　國　　111 　年　　1 　　月　　7 　　日